【裁判字號】    99,台上,5423
【裁判日期】    990831
【裁判案由】    偽造文書
【裁判全文】
最高法院刑事判決            九十九年度台上字第五四二三號
上  訴  人  台灣高等法院檢察署智慧財產分署檢察官
上  訴  人
即  被  告  甲○○
選任辯護人  吳玉豐律師
上列上訴人等因被告偽造文書案件，不服智慧財產法院中華民國
九十九年六月十四日第二審判決（九十九年度刑智上訴字第四號
，起訴案號：台灣高雄地方法院檢察署九十六年度偵字第一０一
一０、三０一八一號），提起上訴，本院判決如下：
    主  文
原判決撤銷，發回智慧財產法院。
    理  由
本件原判決認定：上訴人即被告甲○○明知其向身分不詳，自稱
「陳登福」之香港籍成年男子，販入標有如原判決附表（下稱附
表）編號 1、2、3所示之商標名稱、圖樣之仿冒香菸、紙箱，係
如附表編號 1、2、3所示之商標權人，向我國經濟部智慧財產局
申請註冊登記，經核准而指定使用於如附表編號 1、2、3所示之
扣案物品範圍，迄仍在商標專用期限內，未得商標權人之同意，
不得於同一商品使用相同之註冊商標；且明知其中仿冒之「Mild
Seven Original」香菸（下稱七星牌香菸）包裝上，印有如附表
編號1所示之不實商標文字、圖案，以及(一)菸包側英文字母 VHIG
、菸包底部鋼模數字B235Q12B；(二)菸包側英文字母UKFX、菸包底
部鋼模數字N135R15A；(三)菸包底部鋼模數字N655X02B；(四)如附表
編號 3所示之「長壽及圖」不實商標文字、圖案，以及箱子上所
記載之「五十條裝、長壽硬盒煙」等文字，均與日商日本香菸產
業股份有限公司（下稱日本香菸公司）及台灣菸酒股份有限公司
（下稱台灣菸酒公司）製造工廠與進口商品之管理編號不符，而
該等商標文字、圖案，乃用以表彰該等公司產製之商品，菸包側
英文字母及菸包底部鋼模數字則具有表示該公司製造工廠、進口
商品等來源與管理內容之用意，分別屬於私文書及準私文書。被
告竟基於行使上揭偽造私文書、準私文書及販賣如附表編號1、2
所示仿冒私菸之概括犯意，以每十箱仿冒香菸成本新台幣八萬元
之價格向「陳登福」販入，並持往檳榔攤兜售，先於民國九十五
年五月間某日，向「陳登福」販入數量不詳之仿冒七星牌香菸，
旋即持往卜秉豐、楊登福及蘇秋楨等人所經營之檳榔攤兜售兼尋
求銷售管道。嗣被告另於九十五年六月十日，在所承租位於高雄
縣旗山鎮東山巷五號之空地上搭蓋鐵皮倉庫，並於其內施作密窩
（即暗艙）及輸送梯六支；迨前開密窩完工後，於九十五年十月
間某日，再以不詳方式，於不詳時、地販入仿冒之未稅USA 七星
牌香菸二千四百五十箱、貼有日本文字標籤之七星牌未稅香菸三
百五十箱、JAPAN 七星牌未稅香菸九十箱、白惡魔未稅香菸八箱
、黑惡魔未稅香菸二十條，以及偽造有如附表編號 3所示商標於
商品外包裝上之長壽香菸空紙箱一千只，將上揭物品運送至前開
倉庫密窩內藏放，其後被告則攜帶上開未稅七星牌香菸至不詳之
檳榔攤兜售，而同時行使上開私文書及準私文書，足生損害於日
本香菸公司、台灣菸酒公司。迨至九十六年三月十日經警搜索，
並扣得仿冒上開商標之香菸共一百四十四萬九千二百包等情。因
而撤銷第一審之無罪判決，改判依想像競合犯規定，從一重論處
被告行使偽造私文書罪刑，固非無見。
惟按：(一)、犯罪事實應依證據認定之，無證據不得認定犯罪事實
，刑事訴訟法第一百五十四條第二項定有明文。查被告固坦承販
入十箱七星牌香菸後，於九十五年八月間持其中之二條，向卜秉
豐、楊登福及蘇秋楨等人兜售之事實（見第一審卷第二三、二四
頁）。然被告始終否認扣案之香菸及長壽香菸空紙箱等係其所有
，且再無有關攜帶未稅七星牌香菸至不詳之檳榔攤兜售之陳述。
原判決除認被告向卜秉豐、楊登福及蘇秋楨等人兜售七星牌香菸
外，於九十五年十月以後，另向不詳之檳榔攤兜售未稅七星牌香
菸，即有未依證據認定事實之違法。(二)、依原判決事實欄之記載
，被告似僅持七星牌香菸向他人兜售；檢察官亦僅就此部分起訴
。乃原判決卻又記載：「……；(四)如附表編號 3所示之『長壽及
圖』不實商標文字、圖案，以及箱子上所記載之『五十條裝、長
壽硬盒煙』等文字，均與……台灣菸酒公司製造工廠與進口商品
之管理編號不符，而該等商標文字、圖案，乃用以表彰該等公司
產製之商品，……，分別屬於私文書及準私文書。被告竟基於行
使上揭偽造私文書、準私文書及販賣如附表編號1、2所示仿冒私
菸之概括犯意，以……販入，並持往檳榔攤兜售，……」等語（
見原判決第二頁第三行以下）。似認被告除七星牌香菸外，亦行
使附表編號2、3上所示之私文書或準私文書。其事實之記載前後
並不一致；判決理由亦未說明其所憑之依據，以及何以得就未經
起訴之事項併予審判之理由。(三)、原判決事實認定被告係向自稱
「陳登福」之香港籍成年男子，販入仿冒香菸、紙箱。詎其判決
理由又謂：「……，倘被告確有向『陳登福』購入十箱七星牌香
菸，何以其就單次購入之時間、交付價金之方式等情，一再更異
其詞？又被告對於與之交易之『陳登福』其聯絡方式及年籍資料
等非但未能提出具體而確切之年籍資料供檢察官或本院傳喚以為
查證，且依卷附關於名為『陳登福』者之入出境資料顯示……，
自九十年一月一日起至九十六年十月十七日止，均無名為『陳登
福』之香港人於我國入出境之紀錄，則是否真有『陳登福』其人
，顯非無深究之餘地」等語（見原判決第二十頁第十四行以下）
。似又認被告所辯仿冒香菸、紙箱係販自「陳登福」云云，為不
可採。其事實之認定與理由之說明，亦有矛盾。(四)、原判決理由
謂：「……被告反覆多次為販賣仿冒商標商品之行為，係在密集
期間內以相同之方式持續進行，未曾間斷，即具有反覆、延續實
行之特徵，從而在行為概念上，縱有多次反覆為之舉措，仍應評
價認係包括一罪之集合犯」（見原判決第二四頁第一行以下）。
然依前述原判決事實之認定，似認被告係於九十五年五月間某日
，販入仿冒七星牌香菸後，旋即持向卜秉豐、楊登福及蘇秋楨等
人兜售兼尋求銷售管道；又謂被告於同年十月間某日販入仿冒香
菸之後，攜帶其中之未稅七星牌香菸至不詳之檳榔攤兜售各等情
。亦即認被告於九十五年五月間某日及同年十月間某日以後，向
他人兜售香菸。如果無訛，是否得認被告係在密集期間內以相同
之方式持續進行，未曾間斷，即有疑義。況刑法學理上所謂集合
犯，係指符合犯罪構成要件之行為，依其本質、犯罪目的及社會
常態觀之，常具有反覆或延續實行之特性，此等反覆、延續之行
為，於自然意義上雖係複數之行為，但依社會通念，在法律上應
總括為合一之評價，法律乃將之規定為獨立之犯罪類型，而為包
括之一罪。現行刑事法律所規定之販賣罪，並非屬於必須反覆或
延續實行始能成立之犯罪；且該等販賣行為，常有單一或偶發性
販賣之情形，亦非絕對具有反覆、延續實行之特徵。原判決認定
被告基於概括犯意之前後多次兜售行為，成立集合犯，即有違誤
。(五)、刑事訴訟法第九十五條第一款規定：「訊問被告應先告知
犯罪嫌疑及所犯所有罪名。罪名經告知後，認為應變更者，應再
告知。」此乃被告在刑事訴訟上應受告知之權利，為行使防禦權
之前提。且所謂「犯罪嫌疑及所犯所有罪名」，除起訴書所記載
之犯罪事實及所犯法條外，應包含依刑事訴訟法第二百六十七條
規定起訴效力所及之新增犯罪事實及罪名。查原判決準備程序及
審判程序筆錄僅分別記載：「法官對被告告知其犯罪之嫌疑及所
犯罪名（詳如起訴書、上訴書所載）」、「審判長對被告告知其
犯罪之嫌疑及所犯罪名（詳如起訴書及原審判決書所載）」等語
（見原審卷第五五、一０三頁）。徵諸本件起訴書「犯罪事實」
欄並未記載被告有未得商標權人同意，於同一商品使用相同之註
冊商標之行為；其「所犯法條」欄，亦未引用商標法第八十一條
第一款作為其起訴法條；第一審法院則判決被告無罪；檢察官第
二審上訴書亦未記載或主張被告涉犯商標法第八十一條第一款之
罪。亦即原審並未對被告告知商標法第八十一條第一款之罪名。
其逕認被告成立該罪（見原判決第二四頁第四、五行），所踐行
之訴訟程序自非適法。以上或為檢察官、被告上訴意旨所指摘，
或屬本院得依職權調查之事項，應認原判決有撤銷發回更審之原
因。
據上論結，應依刑事訴訟法第三百九十七條、第四百零一條，判
決如主文。
中    華    民    國  九十九  年    八    月  三十一  日
                      最高法院刑事第五庭
                          審判長法官  陳  正  庸
                                法官  林  秀  夫
                                法官  宋      祺
                                法官  陳  祐  治
                                法官  林  瑞  斌
本件正本證明與原本無異
                                      書  記  官
中    華    民    國  九十九  年    九    月    三    日
                                                      Ｅ

司法院資訊處製作；財團法人民間司法改革基金會備份。
